【裁判字號】    95,易,245
【裁判日期】    950720
【裁判案由】    贓物
【裁判全文】
臺灣屏東地方法院刑事判決               95年度易字第245號
公  訴  人  臺灣屏東地方法院檢察署檢察官
被      告  辛○○
            壬○○
共      同
選任辯護人  子○○律師
上列被告因贓物案件，經檢察官提起公訴（95年度偵字第617 號
），本院判決如下：
    主  文
辛○○、壬○○均無罪。
    理  由
一、公訴意旨略以：被告辛○○、壬○○2 人為夫妻，甲○（其
    涉及竊佔罪嫌部分因已逾追訴權時效而不另行簽分偵辦）為
    辛○○之母親。緣甲○與己○、甲○、戊○○、丙○○（
    即江明昌）、乙○○、黎亞光、庚○○、癸○○○、丁○○
    等10人原共有坐落於屏東縣潮州鎮○○段134 號地號之土地
    （下稱上開土地），詎甲○於68年間竟基於意圖為自己不法
    利益之犯意，未經己○等其他共有人同意，擅自竊佔上開土
    地，並於90年初將該共有土地無償交付予被告辛○○、壬○○2 人使用，故被告辛○○、壬○○雖明知甲○所交付予渠
    2 人之上開土地為甲○未經己○等其他共有人同意，即予以
    擅自竊佔之贓物，仍予以收受，並在該土地上鋪設水泥，經
    營志隆舊貨場，從事舊貨買賣事業。嗣己○、癸○○○、丙○○、乙○○、丁○○、江玊、戊○○等7 人於90年3 月
    間發現上情，要求被告辛○○盡速將前揭土地歸還予己○等
    所有土地共有人始知上情，因認被告辛○○、壬○○涉犯刑
    法第349 條第1 項之收受贓物罪嫌云云。
二、按犯罪事實應依證據認定，無證據不得認定犯罪事實；又不
    能證明被告犯罪者，應諭知無罪之判決，刑事訴訟法第154
    條第2 項、第301 條第1 項分別定有明文。又事實之認定，
    應憑證據，如未能發現相當證據，或證據不足以證明，自不
    能以推測或擬制之方法，為裁判基礎；且認定不利於被告之
    事實須依積極證據，苟積極證據不足為不利於被告事實之認
    定時，即應為有利於被告之認定；另認定犯罪事實所憑之證
    據，雖不以直接證據為限，間接證據亦包括在內，然而無論
    直接證據或間接證據，其為訴訟上之證明，須於通常一般之
    人均不致有所懷疑，而得確信其為真實之程度者，始得據為
    有罪之認定，倘其證明尚未達到此一程度，而有合理之懷疑
    存在，無從使事實審法院得為有罪之確信時，即應由法院為
    諭知被告無罪之判決（最高法院40年臺上字第86號、30年上
    字第816 號、76年臺上字第4986號判例意旨參照）。復按贓
    物罪為故意犯，行為人對於贓物須有認識，且以實施贓物罪
    所定構成要件之行為時即已有認識為必要，此乃因刑法第34
    9 條關於贓物罪之規定，係針對行為人故意收受、搬運、寄
    藏、故買或牙保贓物而在事後助成他人財產犯罪目的之惡性
    予以處罰之故，並非藉此課一般人民以協助追贓之責。故收
    受贓物罪之罪責成立與否，實取決於能否積極證明行為人於
    收受該財產標的時，對於該標的物之不明來源具有認識，並
    出於犯罪之故意予以收受，致使原所有權人難以追及或回復
    為斷，苟未能證明被告自始有此犯意，縱然該標的物確為被
    告所持有或使用，均無從推斷被告於持有標的物之初，主觀
    上即具有贓物之不法認識，合先敘明。
三、本件公訴人認被告2 人有收受贓物犯行，係以告訴人己○等
    8 人與甲○間本具姐妹等親屬關係，且被告2 人於收受該土
    地時均知悉甲○僅是共有人中之其中一人，故渠二人如欲查
    明其他共有人尚有何人，本係甚為容易之事，然渠2 人卻於
    收受該土地前，不先向己○等土地共有人詢明是否同意渠等
    使用該土地，即逕在該土地上設置舊貨收購場，從事經營舊
    貨買賣事業，且嗣後告訴人己○請求渠2 人歸還時，竟對告
    訴人己○等人之請求置之不理，足見被告2 人在收受甲○所
    交付之上揭土地時，即已知悉該土地為甲○所竊盜之贓物；
    並同時以下列證據為證：
（一）告訴人己○、甲○、江香珠、丙○○、乙○○、黎亞光
      、庚○○、江萬花、丁○○等八人之指訴。
（二）證人甲○之證述。
（三）屏東縣潮州鎮調解委員會之調解通知書1 份、存證信函2
      份。
（四）土地所有權狀、土地謄本、向屏東縣潮州地政事務所辦理
      土地分割手續之申請資料、本院調解筆錄、不動產權利移
      轉證書各1 份。
（五）告訴人己○所提出之現場照片七幀、被告所提出之現場照
      片6幀。
四、訊據被告2 人對於上開收受贓物一事均堅決否認，被告辛○○辯稱雖然知道上開土地乃共有狀態，然不清楚甲○是否有
    經過其他共有人同意而使用上開土地；被告壬○○辯稱直到
    告訴人提出告訴方得知上開土地並非被告辛○○或甲○所有
    ，伊僅係跟隨被告辛○○等語資為抗辯。經查：
（一）上開土地原所有權人為甲○、己○、甲○、戊○○、丙○○（即江明昌）、乙○○、黎亞光、庚○○、癸○○○
      、丁○○等10人（其中甲○之應有部分嗣經債權人向貴院
      聲請拍賣後，為戊○○於93年6 月24日拍定取得）。至91
      年11月21日，本院以91年度潮簡移調字第31號分割上開土
      地，該同地段134 號為庚○○所有、134 之16號為戊○○
      所有，134 之17號為己○所有、134 之18號為癸○○○所
      有、134 之19號為丁○○所有、134 之20號為甲○所有
      、134 之21號為戊○○所有、134 之22號為江明昌所有、
      134 之23號為乙○○所有、134 之24為黎亞光所有，134
      之25號仍為上開共有人所繼續共有，並於93年10月20日登
      記完成一情，有土地所有權狀、土地謄本、向屏東縣潮州
      地政事務所辦理土地分割手續之申請資料、本院調解筆錄
      、不動產權利移轉證書各1 份附卷可證，自堪認定屬實。
      又被告辛○○於偵訊、審理中均坦承知悉上開土地乃共有
      狀態，母親甲○僅為共有人之一，且其與被告壬○○於90
      年初即經得被告甲○同意，無償使用上開土地經營舊貨回
      收工作。是以本案之審究重點，在於被告2 人於收受贓物
      之初究竟有無贓物之認識。
（二）經查，直至90年3 月16日，上開土地之共有人（除甲○、
      庚○○、黎亞光之外），方向被告辛○○要求就土地糾紛
      一事向屏東縣潮州鎮調解委員會調解，此有屏東縣潮州鎮
      調解委員會90年3 月16日90潮鎮調字第069 號通知1 份附
      卷可證，並至94年1 月14日上開土地所有人（除黎亞光外
      ），方對被告壬○○寄發存證信函要求返還上開土地，此
      有存證信函1 紙附卷可稽。綜上顯證，被告辛○○與壬○○縱使得知上開土地可能存有使用糾紛，亦在90年3 月16
      日即業已從甲○處取得土地經營舊貨回收工作「之後」，
      本院尚無從獲致被告2 人於收受之初即有明知（含直接或
      間接故意）上開土地為贓物，仍予以收受之心證。睽諸前
      開見解，已與刑法第349 條第1 項收受贓物罪之犯罪構成
      要件不符。
（三）再者，被告2 人雖確實未經查證其他共有人之意向，即擅
      予自母親甲○處收受上開土地使用，亦僅能認定被告2 人
      有未盡查證之責；且證人即告訴人戊○○於本院審理中亦
      結證稱：甲○自78年即有使用上開土地，雖有跟甲○講不
      要在上開土地上蓋鐵皮屋，然無其他動作，而其他共有人
      雖無同意甲○在那裡使用，但亦看在情面上沒有趕她（見
      本院卷95年7 月6 日審理筆錄），足證並無任何客觀事實
      ，足以令被告2 人得知甲○實則未取得其他共有人之同意
      而使用上開土地，故有收受甲○竊佔之物之故意。起訴書
      以被告2 人於收受該土地前，不先向己○等土地共有人詢
      明是否同意渠等使用上開土地，即逕在該土地上設置舊貨
      收購場，從事經營舊貨買賣事業作為認定被告有贓物認識
      之佐證，尚屬速斷。
（四）況，收受贓物罪之構成，必須被告於持有標的物之初，主
      觀上即具有贓物之不法認識，已如前所述。公訴人以「嗣
      後」告訴人己○請求被告2 人歸還時，該2 人對告訴人己○等人之請求置之不理一情，作為被告2 人在收受甲○所
      交付之上揭土地「之際」，即已知悉該土地為甲○所竊盜
      之贓物之佐證，亦顯有違誤。
（五）另公訴人所提之三（一）、三（二）之證據，僅能證明案
      外人甲○未經告訴人戊○○等共有人同意而使用上開土地
      ，所提之三（三）與三（四）之證據，亦僅能證明上開土
      地之所有狀態，所提之三（五）證據，亦僅能證明被告2
      人有自甲○處取得上開土地經營舊貨回收之事實。除此之
      外，對於被告2 人如何可能得知案外人甲○乃竊佔上開土
      地，即被告2 人如何具備收受贓物之犯罪故意，亦未見檢
      察官舉證以實，自難僅憑臆測而認定被告2 人主觀上具備
      收受贓物之犯意。
（六）綜上，本案情形至多僅足認被告2 人自案外人甲○處收受
      上開土地經營舊貨工作，惟乏切確證據足認被告2 人於90
      年初收受該贓物時，對於該土地係出於竊佔之贓物具有主
      觀之認識，從而揆諸前開說明，公訴人憑以認定被告2 人
      成立收受贓物罪嫌之論據，在客觀上顯未達於通常一般之
      人均不致於有所懷疑之程度，即有合理懷疑之存在，無從
      為被告有罪嫌之確信，尚難以該罪相繩。此外，復查無其
      他積極證據足認被告有何公訴人所指之收受贓物犯行，自
      不能證明被告犯罪，應為其等無罪判決之諭知。
據上論斷，應依刑事訴訟法第301條第1項，判決如主文。
本案經檢察官吳岳輝到庭執行職務。
中    華    民    國    95    年    7     月    20    日
                  刑事第一庭    審判長法  官  潘正屏
                                      法  官  黃聖涵
                                      法  官  羅培毓
以上正本證明與原本無異。
如不服本判決應於收受本判決送達後10日內向本院提出上訴書狀
，其未敘述上訴理由者，並得於提起上訴後10日內向本院補提理
由書狀（均須按他造當事人之人數附繕本）「切勿逕送上級法院
」
中    華    民    國    95    年    7     月    20    日
                                      書記官  張儷薾


司法院資訊處製作；財團法人民間司法改革基金會備份。
